最高法院刑事判決　　　　　　九十六年度台上字第四二一五號
上　訴　人　甲○○
　　　　　　　　　　號1樓
　　　　　　乙○○
　　　　　　　　　　樓
共　　　同
選任辯護人　莊勝榮律師
上列上訴人等因違反槍砲彈藥刀械管制條例等罪案件，不服台灣
高等法院中華民國九十三年四月七日第二審判決（九十二年度上
訴字第二一四０號，起訴案號：台灣板橋地方法院檢察署九十年
度偵字第一一三一九號、第一一四０五號），提起上訴，本院判
決如下：
    主  文
原判決關於甲○○、乙○○違反槍砲彈藥刀械管制條例部分撤銷
，發回台灣高等法院。
其他上訴駁回。
    理  由
壹、違反槍砲彈藥刀械管制條例部分：
本件原判決認定上訴人甲○○、乙○○有原判決事實欄所載此部
分犯行，因而維持第一審依想像競合犯關係從一重論處上訴人等
共同未經許可持有可發射子彈具有殺傷力之改造手槍罪刑。固非
無見。
惟查：(一)審理事實之法院，對於案內與認定事實、適用法律、罪
名成立與否或於公平正義之維護或對被告之利益有重大關係之一
切證據，除認為不必要者外，均應詳為調查，然後基於調查所得
之心證以為判斷之基礎；茍與認定事實、適用法律有重要關係，
或於公平正義之維護或對被告之利益，有重大關係之事項，在客
觀上認為應行調查之證據，又非不易調查或不能調查，而未依法
加以調查，或證據雖已調查而其內容尚未明瞭者，即與未經調查
無異，如遽行判決，即屬刑事訴訟法第三百七十九條第十款所稱
之當然違背法令。又當事人在審判期日前，或審判期日，聲請調
查之證據，如法院未予調查，又未認其無調查之必要，以裁定駁
回之，亦未於判決理由內予以說明，自屬理由不備。本件證人林
嘉琪於警訊中證稱：「（問：汪等二人進入時手上有無持兇器？
）乙○○手上拿一個黑色包包，裡面好像很重」（見偵字第一一
三一九號卷第二十六頁反面）；於偵查中證稱：「禎（即甲○○
）、中（即乙○○）進來時……是中（乙○○）帶一個深色手提
包」（見偵字第一一四０五號卷第一一二頁反面）；於原審調查
時則證稱：「（問：乙○○、甲○○進來公司後手上拿何物？）
甲○○腋下挾著包包，印象中乙○○手上沒有拿東西」、「（問
：誰拿包包？）甲○○」等語（見第一審卷一第一七五頁、第一
七六頁），對於何人持手提包之證詞前後所述並不相符。又張世
芳於第一審供稱：「王耀聲有帶包包，當天開會的時候他有帶包
包，開完會忘了帶回去，就一直放在那裡包包是什麼顏色我不知
道」、「那個包包是王耀聲當天早上開會的時候忘了帶走放在那
裡的」等語（見第一審卷一第四十九頁、九十四頁）。而證人林
嘉琪於警詢時證稱：「（問：你公司員工，有無持公司包至公司
？）我只看見王耀聲下午『到公司時』有拿一個黑色公事包」等
語（見偵字第一一三一九號卷第二十八頁反面）。似認王耀聲前
後共攜帶二個手提包進入公司，則原判決認證人林嘉琪所稱看見
王耀聲所攜帶之手提包就是張世芳所述王耀聲當時開會未帶走之
手提包，不免速斷。上開事實既不明確，自有究明之必要。上訴
人於原審之辯護人並於九十二年九月四日具狀請求傳訊證人林嘉
琪查明（見原審卷第一一六至一一九頁），原審未再詳予調查審
認，資為綜合判斷之依據，復未說明不再傳訊該證人之理由，遽
為判決，自難昭折服，並有證據調查未盡及判決理由不備之違誤
。(二)有罪之判決書，對被告有利之證據不採納者，應說明其理由
，為刑事訴訟法第三百十條第二款所明定。故有罪判決書對於被
告有利之證據，如不加採納，必須說明其不予採納之理由，否則
即難謂無判決不備理由之違誤。原判決事實認定：「王耀聲並由
乙○○手中奪下如（原判決）附表編號一所示之改造手槍自胯下
丟出廁所外」、「甲○○則趁隙復自褐色皮包內取出如附表編號
二所示之改造手槍」、「經警於任我行公司之員工辦公桌上尋獲
甲○○以紙張覆蓋而藏置之如附表編號二所示之改造手槍」等情
，如果無訛，則上開手槍既係經警當場扣案，則扣案時是否有即
檢驗手槍上之指紋？又卷附內政部警政署刑事警察局九十一年四
月三十日刑紋字第０九一００九六八九八號鑑驗書所載：「扣案
手槍三支與子彈等物，經化驗結果未發現可資比對指紋，無法比
對。」等語，能否採為有利上訴人等之證據，未見原判決加以說
明；上訴人於原審之辯護人既於九十二年九月四日具狀請求傳訊
相關警員說明檢驗指紋之經過（見原審卷第一一六至一一九頁）
，原審並未予調查審認，顯有違誤。(三)測謊鑑定，係依一般人若
下意識刻意隱瞞事實真相時，會產生微妙之心理變化，例如：憂
慮、緊張、恐懼、不安等現象，而因身體內部之心理變化，身體
外部之生理狀況亦隨之變化，例如：呼吸急促、血液循環加速、
心跳加快、聲音降低、大量流汗等異常現象，惟表現在外之生理
變化，往往不易由肉眼觀察，乃由測謊員對受測者提問與待證事
實相關之問題，藉由科學儀器（測謊機）紀錄受測者對各個質問
所產生細微之生理變化，加以分析受測者是否下意識刻意隱瞞事
實真相，並判定其供述是否真實；測謊機本身並不能直接對受測
者之供述產生正確與否之訊號，而係測謊員依其專業之學識及經
驗，就測謊紀錄，予以客觀之分析解讀，至於測謊鑑定究竟有無
證據能力，刑事訴訟法並無明文規定，惟實務上，送鑑單位依刑
事訴訟法第二百零八條第一項規定，囑託法務部調查局或內政部
警政署刑事警察局為測謊檢查，受囑託機關就檢查結果，以該機
關名義函覆原囑託之送鑑單位，該測謊檢查結果之書面報告，即
係受囑託機關之鑑定報告，該機關之鑑定報告，形式上若符合測
謊基本程式要件，包括：經受測人同意配合，並已告知得拒絕
受測，以減輕受測者不必要之壓力。測謊員須經良好之專業訓
練與相當之經驗。測謊儀器品質良好且運作正常。受測人身
心及意識狀態正常。測謊環境良好，無不當之外力干擾等要件
，即賦予證據能力，非謂機關之鑑定報告書當然有證據能力；具
上述形式之證據能力者，始予以實質之價值判斷，必符合待證事
實需求者，始有證明力；刑事訴訟法就證據之證明力，採自由心
證主義，由法院本於確信自由判斷，惟法院之自由判斷，亦非漫
無限制，仍不得違背經驗法則及論理法則；測謊檢查之受測者可
能因人格特性或對於測謊質問之問題無法真正瞭解，致出現不應
有之情緒波動反應，此時若過於相信測謊結果，反而有害於正當
之事實認定；惟一般而言，受測者否認犯罪之供述呈現不實之情
緒波動反應，不得採為有罪判決之唯一證據，若受測者否認犯罪
之供述並無不實之情緒波動反應，又無其他積極證據證明其被訴
之犯罪事實，自得採為有利於受測者之認定；復按刑事訴訟法第
二百零六條第一項規定：「鑑定之經過及其結果，應命鑑定人以
言詞或書面報告」，又法院或檢察官囑託相當之機關鑑定，準用
第二百零六條第一項之規定，同法第二百零八條亦有明文規定；
是鑑定報告書之內容應包括鑑定經過及其結果，法院囑託鑑定機
關為測謊檢查時，受囑託之鑑定機關不應僅將鑑定結果函覆，並
應將鑑定經過一併載明於測謊之鑑定報告書中，若鑑定報告書僅
簡略記載檢查結果而未載明檢查經過，既與法定記載要件不符，
法院自應命受囑託機關補正，必要時並得通知實施鑑定之人以言
詞報告或說明，否則，此種欠缺法定要件之鑑定報告不具備證據
資格，自無證據能力可言。本件原判決於理由壹二之（七）謂：
「經甲○○、乙○○同意而由檢察官囑託法務部調查局以『控制
問題法、混合問題法』為測謊鑑定結果：『一、甲○○稱：（一
）其未攜系案之槍彈至任我行處；（二）系案之槍彈係對方所有
；（三）其未曾持有槍彈。上述問題經測試呈情緒波動之反應，
研判有說謊。二、乙○○稱：（一）其係空手前往任我行處；（
二）系案之槍彈係對方所有；（三）甲○○未攜系案之槍彈至任
我行處。上述問題經測試呈情緒波動之反應，研判有說謊。』等
情，亦有法務部調查局〈９０〉陸〈三〉字第九０一三三四四０
號鑑定通知書，在卷足資佐證（見偵字第一一四０五號卷第九十
一頁）」等語。惟上開鑑定通知書僅記載採控制問題法、混合問
題法及鑑定結果，就測謊檢查之經過及是否符合上揭之測謊基本
程式要件，俱未記載，已違刑事訴訟法第二百零八條及第二百零
六條第一項之規定，有無證據能力尚待查明，原判決遽採為不利
上訴人等之佐證，自屬違誤。(四)原判決事實記載警方「於（甲○
○所提供之）褐色皮包內查獲二顆子彈及如附表所示（編號九除
外）其餘之物」云云。然原判決附表編號十至十二所示之物，並
非在該褐色皮包內查獲（見偵字第一一三一九號卷第五、二三頁
）；又理由壹二之（五）所載送鑑掌心雷手槍壹支其槍枝管制編
號、原判決附表編號三所載仿奧地利ＧＬＯＣＫ廠半自動手槍製
造之玩具手槍壹支之槍枝管制編號，均與卷附內政部警政署刑事
警察局九十年七月四日刑鑑字第一０九六四六號鑑驗通知書所載
不同（見偵字第一一四０五號卷第十八頁）；均有與卷證資料不
符之違誤。上訴意旨指摘原判決不當，非無理由，應認原判決此
部分有撤銷發回更審之原因。
貳、傷害部分：
按刑事訴訟法第三百七十六條所列各罪之案件，經第二審判決者
，不得上訴於第三審法院，為該法條所明定。本件上訴人甲○○
、乙○○傷害部分，原審係依刑法第二百七十七條第一項論處罪
刑，核屬刑事訴訟法第三百七十六條第一款之案件。依首開說明
，既經第二審判決，自不得上訴於第三審法院，上訴人等猶提起
上訴，顯為法所不許，應予駁回。
據上論結，應依刑事訴訟法第三百九十五條前段、第三百九十七
條、第四百零一條，判決如主文。
中　　華　　民　　國　九十六　年　　八  　月 　 三    日
                      最高法院刑事第九庭
                          審判長法官  洪　清　江
                                法官  石　木　欽
                                法官  李　伯　道
                                法官  林　勤　純
                                法官  陳　晴　教
      本件正本證明與原本無異
                                      書  記  官
中　　華　　民　　國　九十六　年　　八　　月   二十   日
                                                     m
